臺灣高雄地方法院刑事判決　　　　　　 94年度簡上字第443號
上　訴　人　甲○○
即　被　告
上列上訴人即被告因傷害案件，不服本院高雄簡易庭94年4 月26
日94年度簡字第2260號簡易判決（聲請簡易判決處刑案號：臺灣
高雄地方法院檢察署94年度偵字第1338號）提起上訴，本院管轄
之第二審合議庭認不得以簡易判決處刑，改依通常程序審理，自
為第一審判決如下：
    主  文
原判決撤銷。
甲○○無罪。
    理  由
一、公訴意旨略以：上訴人即被告甲○○前因恐嚇案件，經法院
    判處有期徒刑2 年2 月確定，於民國（下同）91年7 月26日
    縮刑期滿執行完畢，猶不知悔改，緣與告訴人即其妹乙○○
    因細故發生爭執，被告竟意圖為自己不法之所有，於93年12
    月22日上午10時許，在高雄縣路竹鄉社東村一甲國中後方產
    業道路上，揮舞菜刀，恐嚇告訴人乙○○交付新台幣（下同
    ）45000 元，致告訴人心生畏懼，惟因告訴人未依其要求付
    款而未遂，嗣告訴人至警局提出告訴而查獲上情。因認被告
    涉有刑法第346 條第3 項、第1 項之恐嚇取財未遂罪嫌等語
    。
二、按犯罪事實應依證據認定之，無證據不得認定犯罪事實；次
    按不能證明被告犯罪者，應諭知無罪之判決，刑事訴訟法第
    154條第2項、第301條第1項分別定有明文。次按告訴人之告
    訴，係以使被告受刑事訴追為目的，是其陳述是否與事實相
    符，仍應調查其他證據以資審認，最高法院30年上字第 816
    號、52年台上字第1300號判例可資參照。又按事實之認定，
    應憑證據，如未能發現相當證據，或證據不足以證明，自不
    能以推測或擬制之方法，為裁判基礎；且認定不利於被告之
    事實須依積極證據，苟積極證據不足為不利於被告事實之認
    定時，即應為有利於被告之認定；另認定犯罪事實所憑之證
    據，雖不以直接證據為限，間接證據亦包括在內，然而無論
    直接證據或間接證據，其為訴訟上之證明，須於通常一般之
    人均不致有所懷疑，而得確信其為真實之程度者，始得據為
    有罪之認定，倘其證明尚未達到此一程度，而有合理之懷疑
    存在而無從使事實審法院得有罪之確信時，即應由法院為諭
    知被告無罪之判決（最高法院40年台上字第86號、30年台上
    字第816號、76年台上字第4986號分別著有判例參照）。
三、公訴意旨認被告涉有恐嚇取財罪嫌，無非係以告訴人於警訊
    及偵查中指述綦詳，並經案發當時同行之告訴人朋友即證人
    丙○○○於警詢及偵查中證述明確等為主要論據。訊據被告
    堅決否認有向告訴人恐嚇取財之犯行，辯稱：「我沒有恐嚇
    我妹妹拿45000 元，我是跟別人借錢去結婚，要把錢還給別
    人，我媽媽有答應要先借給我這些錢拿去還給別人，但是我
    妹妹說這些都是騙人，所以我母親都一直拖延不給我這些錢
    ，當天我要去田裡做事，剛好遇到我妹妹及她同事，我看到
    我妹妹非常生氣，我先叫她的名字，她叫我不要過去，並手
    拿1 把鐮刀揮舞叫我不要過去，我就隨手在田邊拿1 把家人
    置放於該處之柴刀，距離她約40公尺，並向她說，以前她跟
    她先生的事情都是我幫她處理的，所以我現在已經沒有欠她
    ，這筆45000 元為何她要反對我母親給我，我並沒有向她要
    這筆45000 元，我拿刀是因為她也有拿刀。」等語（見本院
    94 年7月5 日調查筆錄，第25頁以下）。
四、證據能力：按被告以外之人於審判外之言詞或書面陳述，除
    法律有規定者外，不得作為證據，刑事訴訟法第159 條第 1
    項定有明文，是告訴人乙○○及證人丙○○○於檢查事務官
    、司法警察調查中所為之證言，均無證據能力，不得作為證
    據，惟參照刑事訴訟法第166 條之1 第2 項、第3 項第6 款
    、第166 之2 條規定之法理，仍得用以爭執被告、證人陳述
    之證明力（參見司法院印行，刑事訴訟新制問答集第30頁、
    第31頁），先予敘明。
五、經查：
  (一)告訴人雖於警、偵訊供稱被告有持刀向其要求支付45000 元
    等語，其於警訊時供稱：「（甲○○如何恐嚇你？）甲○○
    他手上拿這1 支菜刀放在我面前比來比去，說要跟我要新台
    幣45000 元，我說你不要過來我回家再拿給你‧‧‧他即離
    去）」等語（見93年12月22日警訊筆錄）；其於偵訊時供稱
    ：「（何時何地對你恐嚇？）他持1 把菜刀，說我母親要給
    他45000 元但未給他，他向我要此筆錢」等語（見94年1 月
    21 日 偵訊筆錄，第8 頁）。惟告訴人對於被告為何持刀？
    又被告持刀之時有無任何恐嚇之言語或動作？及告訴人為何
    心生恐懼等情，均未陳明，實難以告訴人上開不明確之指述
    遽為被告不利之認定，先予敘明。經本院依證人身份傳訊告
    訴人，其證稱：「（被告有否拿刀子或兇器？）因為我前夫
    之前曾經多次對我有暴力行為，所以造成我情緒容易緊張、
    害怕，我前夫跟被告又是好朋友，當時被告所拿的東西看起
    來像是刀子，但是不確定是何種刀子，他是一邊講話、一邊
    比劃，當時我會害怕。」、「（被告是否揚言要殺害你或對
    你不利？）沒有。」、「（你與丙○○○，當時是在做何事
    ？手上有否拿何東西？）我們2 人是要去割菜，我拿1 把鐮
    刀，丙○○○拿袋子要裝菜。」、「（是你先拿刀子起來，
    被告看到後才拿刀子？）我們本來就是拿刀子在該處割菜，
    被告後來才拿刀子。」、「（被告的刀子是從地上拿起來或
    是從身上拿出來？）他是從田邊拿起來，那把刀子是我們家
    的刀子，本來就放在那裡，準備用來割草的。」、「（你當
    時有否一邊拿刀子，一邊叫被告先回去？）有，因為我當正
    在割菜，本來手就拿著刀子，我當時刀子沒有先放下，而是
    一邊講話，一邊以拿著刀子的手，擺動作勢叫被告先回去，
    所以當時我確實一邊拿著刀子，一邊講話。」等語（見94年
    8 月3 日審判筆錄，第39頁以下）。綜合告訴人之上開證詞
    ，案發當日被告確實係因為告訴人手上持有鐮刀，並有作勢
    向被告揮舞之動作，被告始自田邊撿起1 把刀子揮舞，且被
    告持刀當時並未對告訴人有任何恐嚇之動作或言語，亦即被
    告當時並未有以將加惡害之事實，通知告訴人之行為，故此
    ，是否僅可以被告有持刀之揮舞動作，則認被告有向告訴人
    恐嚇取財之行為，自有可疑。
  (二)再者，證人丙○○○及告訴人均於本院審理時證稱，案發當
    時被告僅質問告訴人為何被告母親不給付被告45000 元等語
    ，證人丙○○○證稱：「我有聽到被告向乙○○說，他母親
    要給他45000 元，為何沒有給他，但是被告當時沒有向告訴
    人說要告訴人給他這筆45000 元，因為距離比較遠，所以我
    也沒有看清楚被告的手上是否有拿刀子，我只知道他手上有
    拿東西。」、「（案發情形？）如同丙○○○所述。」等語
   （見 本院94年8 月3 日審判筆錄，第39頁以下）。是依證人
    丙○○○之證詞，被告當時僅係詢問告訴人為何其母親未將
    45000 元交予伊而已，亦即案發當時被告並未恐嚇告訴人須
    交付該筆款項，或恐嚇告訴人告知其母親須將該筆款項交予
    被告之行為。準此，被告所為核與恐嚇取財之要件不符。
  (三)雖證人丙○○○於警訊時證稱：「（甲○○如何恐嚇同事乙○○？）甲○○他第1 次用言語辱罵乙○○怪她去報案，第
    2 次就從機車置物箱拿出菜刀，在乙○○面前比來比去向我
    同事乙○○要錢，接著說要向我同事母親要新台幣45000 元
    ，我同事乙○○說你不要過來，我回家再拿給你‧‧‧他即
    離去」等語（見警訊筆錄）。是依證人丙○○○於警訊時之
    證詞，當時被告係自機車置物箱內拿出菜刀云云，然告訴人
    於本院審理時卻證稱被告當時手持刀子係自地上拿起，其證
    稱：「（被告的刀子是從地上拿起來或是從身上拿出來？）
    他是從田邊拿起來，那把刀子是我們家的刀子，本來就放在
    那裡，準備用來割草的。」等語（見上開審判筆錄），是證
    人丙○○○於警訊之證詞是否可採，仍有疑義。佐以證人丙○○○於本院審理時證稱：當時伊僅知道被告手中持有物品
    ，但無法確定該物即為刀子等語，自難以證人丙○○○前後
    不一致之證述，而為被告不利之認定。
  (四)綜上所述，本件檢察官所舉之證據均不足以證明被告恐嚇取
    財之犯行，此外，又查無其他積極證據足以證明被告確有檢
    察官所指之犯行，本件應屬犯罪不能證明，揆諸前揭說明，
    依法自應為無罪判決之諭知。原審未察遽就此部分論罪科刑
    ，容有未洽，上訴人即被告堅決否認犯罪指摘原判決不當，
    為有理由，自應撤銷原判決，並依法諭知無罪之判決。
六、末按檢察官聲請以簡易判決處刑之案件，經法院認為有第45
    1 條之1 第4 項但書之情形者，應適用通常訴訟程序審判之
    ，刑事訴訟法第452 條定有明文；且對於簡易判決之上訴，
    準用刑事訴訟法第3 編第1 章及第2 章之規定，管轄第二審
    之地方法院合議庭受理簡易判決上訴案件，應依通常程序審
    理。其認案件有刑事訴訟法第452 條之情形者，應撤銷原判
    決，逕依通常程序為第一審判決，法院辦理刑事訴訟簡易程
    序案件應行注意事項第14項亦規定詳盡。本件經本院審理後
    ，認被告應為無罪之諭知，已如前述，而有刑事訴訟法第45
    1 條之1 第4 項但書第3 款之情形，故依前揭規定，應由本
    院合議庭逕依通常程序審理後，自為第一審判決，檢察官或
    被告如不服本判決，仍得於法定上訴期間內，向管轄之第二
    審法院提起上訴，附此敘明。
據上論斷，應依刑事訴訟法第452 條、第455 條之1 第1 項、第
3項 、第36 9條第1 項前段、第364 條、第301 條第1 項，判決
如主文。
本案經檢察官丁○○到庭執行職務。
中　　華　　民　　國　　94　　年　　8 　　月　　17　　日
                  刑事第七庭  審判長法  官  孫啟強
                                    法  官  蔡川富
                                    法  官  張茹棻
上正本證明與原本無異。
如不服本判決，應於收受送達後10日內向本院提出上訴書狀。
中　　華　　民　　國　　94　　年　　8 　　月　　17　　日
                                    書記官  李忠霖
